---
title: "Política Judicial"
subtitle: "Uma proposta de mensuração dos posicionamentos ideológicos dos Ministros do STF a partir das decisões proferidas em ações de controle concentrado de constitucionalidade ajuizadas por partidos políticos" 
author: "Gustavo Henrique Catisane Diniz"
date: "`r Sys.Date()`"
output: html_document
editor_options: 
  markdown: 
    wrap: 72
---

# Objeto da análise

Pergunta: Há diferença entre os **posicionamentos ideológicos** dos
Ministros do STF indicados por Presidentes de Direita e de Esquerda?

Hipótese nula (H0): a média dos "posicionamentos ideológicos" dos
Ministros do STF indicados por Presidentes da República classificados
ideologicamente como de Direita **não diverge** da média dos
"posicionamentos ideológicos" dos Ministros do STF indicados por
Presidentes da República ideologicamente classificados como de Esquerda.

Hipótese alternativa (HA): a média dos "posicionamentos ideológicos" dos
Ministros do STF indicados por Presidentes da República classificados
ideologicamente como de Direita **diverge** da média dos
"posicionamentos ideológicos" dos Ministros do STF indicados por
Presidentes da República ideologicamente classificados como de Esquerda.

Para a mensuração do denominado "posicionamento ideológico" dos
Ministros do Supremo Tribunal Federal foi criado um "proxy" consistente
na diferença entre o número de decisões proferidas em processos de
controle concentrado de constitucionalidade (ADC/ADI/ADPF) favoráveis a
partidos políticos de esquerda e o número dedecisões favoráveis a
partidos de direita.

Tendo em vista que o número de processos ajuizados pelos partidos de
direita é menor do que o número de processos ajuizados pelos partidos de
esquerda (786 e 1341), foi atribuído o peso de 1,7 às decisões
proferidas nos processos ajuizados pelos partidos de direita. A fim de
evitar valores negativos, a cada um dos valores foi adicionado 50
unidades. Desse modo, valores acima de 50 revelam posicionamento
ideológico à esquerda e valores abaixo de 50 revelam posicionamento
ideológico à direita.

Os Ministros da Suprema Corte foram classificados com base na ideologia
do Presidente da República que os indicou. Além dos processos ajuizados
pelos partidos políticos, foram incluídos os ajuizados pelos Presidentes
da República eleitos a partir de 1988. Foram consideradas as decisões
judiciaias proferidas após a promulgação da Constituição de 1988.

# Preparação

## Pacotes e definição do diretório de trabalho

```{r, echo=TRUE, warning=FALSE, message=FALSE}
pacman::p_load(tidyverse, readr, readxl, lubridate, dplyr, foreign, janitor)

setwd("~/metodos_quantitativos_listas/Judicial-Politics")
```

## Manipulação dos dados

Arquivos extraídos do sítio eletrônico do Programa "Corte Aberta" -
(<https://portal.stf.jus.br/hotsites/corteaberta/>):
processos_concentrado.xlsx; requerentes.xlsx; decisoes_concentrado.xlsx.
(<https://github.com/Catisane-Git/Judicial-Politics->)

## Preparação dos dados

```{r, echo=TRUE, warning=FALSE, message=FALSE}
processos_concentrado <- read_excel("processos_concentrado.xlsx") %>% 
  janitor::clean_names()

processos_concentrado <- processos_concentrado %>% 
  select(processo, relator_atual, data_autuacao)

requerentes <- read_excel("requerentes.xlsx") %>% 
  janitor::clean_names() 

requerentes <- requerentes %>% select(-legitimado_polo_passivo) %>%
  rename(requerente = legitimado_polo_ativo)   

processos_concentrado <- processos_concentrado %>% left_join(requerentes) %>% 
  distinct()   

processos_concentrado <- processos_concentrado %>% 
  mutate (requerente_perfil = case_when(str_detect(requerente, 
                                                   regex("PARTIDO|DEMOCRATA|REDE|PODEMOS|SOLIDARIEDADE|UNIÃO_BRASIL|CIDADANIA")) 
                                        ~ "Partido político", str_detect(requerente, regex("ESTADO|DISTRITO")) 
                                        ~ "Governador de Estado ou do Distrito Federal", str_detect(requerente, regex("ORDEM"))
                                        ~"OAB", str_detect(requerente, regex("PROCURADOR|PROCURADORA|PROCURADORIA")) 
                                        ~ "Procurador-Geral da República", str_detect(requerente, regex("ASSOCIAÇÃO|ASSOCIACAO|ESCRITORIO|ESCRITÓRIO|ALIANCA|ARTICULACAO|ARTICULAÇÃO|INSTITUTO"))
                                        ~"Confederação sindical ou entidade de classe", str_detect(requerente, 
                                                                                                   regex("CONFEDERAÇÃO|CONFEDERACAO|FEDERAÇÃO|FEDERACAO|UNIDAS|CENTRAL|SINDICATO"))
                                        ~ "Confederação sindical ou entidade de classe", str_detect(requerente, regex("CÂMARA|CAMARA|SENADO|CONGRESSO NACIONAL"))
                                        ~ "Poder Legislativo", str_detect(requerente, regex("PRESIDENTE DA REPÚBLICA"))
                                        ~ "Presidente da República")) 

partidos <- processos_concentrado %>%
  filter(requerente_perfil %in% c("Partido político", "Presidente da República"))

presidente <- partidos %>% filter(requerente_perfil == "Presidente da República") %>% 
  mutate(ano_ajuizamento = year(data_autuacao)) %>% 
  select(processo, relator_atual, ano_ajuizamento, requerente) %>%
  mutate(Presidente_requerente = case_when(str_detect(ano_ajuizamento,"1995|1996|1997|1998|1999|2000|2001|2002") 
                                           ~ "FHC", str_detect(ano_ajuizamento,"2003|2004|2005|2006|2007|2008|2009|2010|2023|2024")
                                           ~ "Lula", str_detect(ano_ajuizamento,"2011|2012|2013|2014|2015|2016") ~ "Dilma",
                                           str_detect(ano_ajuizamento,"2017|2018") ~ "Temer",
                                           str_detect(ano_ajuizamento,"2019|2020|2021|2022") ~ "Bolsonaro")) %>% 
  select(-requerente) %>% rename(requerente = Presidente_requerente) %>% 
  mutate(requerente_ideologia = case_when(str_detect(requerente, regex("Lula|Dilma")) ~ "Esquerda",
                                          str_detect(requerente, regex("FHC|Bolsonaro|Temer")) ~ "Direita")) 

presidente <- presidente %>% rename(relator = relator_atual)

partidos <- partidos %>% filter(requerente_perfil == "Partido político") %>% 
  select(-requerente_perfil) %>% 
  mutate(ano_ajuizamento = year(data_autuacao)) %>% 
  select(processo, relator_atual, ano_ajuizamento, requerente) %>% 
  mutate(partido_ideologia = case_when(str_detect(requerente, regex("PSTU|PCO|PCB|PSOL|PC DO B|PT|PDT|PSB|PARTIDO DOS TRABALHADORES|PARTIDO DEMOCRÁTICO TRABALHISTA|PARTIDO SOCIALISTA BRASILEIRO|PARTIDO TRABALHISTA BRASILEIRO|PST|P-SOL|PARTIDO COMUNISTA DO BRASIL|PARTIDO DEMOCRATICO TRABALHISTA")) ~ "Esquerda", 
                                       str_detect(requerente, regex("REDE|PPS|PV|PARTIDO POPULAR SOCIALISTA|PARTIDO VERDE|PARTIDO PÓPULAR SOCIAL")) ~ "Esquerda", 
                                       str_detect(requerente, regex("PTB|Avante|Solidariedade|SDD|PMN|PMB|PHS|PMDB|PSD|PSDB|Podemos|PPL|PL|PRTB|PROS|PR|PRP|PRB|PTC|PSL|Novo|PSC|Progressistas|Patriota|Democratas|União|PDC|PFL|PARTIDO DA REPÚBLICA|PARTIDO LIBERAL|DEMOCRATAS|PARTIDO TRABALHISTA CRISTÃO|SOLIDARIEDADE|PARTIDO DA SOCIAL DEMOCRACIA BRASILEIRA|PODEMOS|PARTIDO DO MOVIMENTO|CIDADANIA|PATRIOTA|NOVO|PARTIDO DA MULHER BRASILEIRA|PARTIDO SOCIAL|PARTIDO DA MOBILIZACAO NACIONAL|PARTIDO TRABLHISTA NACIONAL|PARTIDO REPUBLICANO|PARTIDO RENOVADOR|PEN")) ~ "Direita")) %>% 
  rename(relator = relator_atual, requerente_ideologia = partido_ideologia)  

partidos <- rbind(presidente, partidos)

Sumario_ajuizamento <- partidos %>% group_by(requerente_ideologia) %>%
  summarise(acoes_ajuizadas = n()) %>% na.omit() %>% 
  mutate(prop = acoes_ajuizadas/2127*100)

decisoes_concentrado <- read_excel("decisoes_concentrado.xlsx", 
                                   col_types = c("text", "date", "text", "text", "text", "text")) %>% 
  janitor::clean_names() %>% select(processo, data, andamento_agrupado) %>%
  rename(data_decisao = data, decisao = andamento_agrupado) %>% 
  filter(str_detect(decisao, regex("Procedente|Improcedente|Liminar deferida|Liminar indeferida"))) %>% 
  select(processo, decisao)

decisoes_partidos <- partidos %>% left_join(decisoes_concentrado)


decisoes_partidos <- decisoes_partidos %>% na.omit() %>%
  mutate(presidente_indicacao = case_when(str_detect(relator, regex("DJACI")) ~"Castelo Branco",
                                          str_detect(relator, regex("MAYER|MOREIRA")) ~"Geisel", 
                                          str_detect(relator, regex("NÉRI|NERI|ALDIR|OSCAR|SYDNEY")) ~ "Figueiredo",
                                          str_detect(relator, regex("BORJA|CELSO|MADEIRA|BROSSARD|PERTENCE")) ~ "Sarney", 
                                          str_detect(relator, regex("REZEK|MARCO|ILMAR|VELLOSO")) ~ "Collor", 
                                          str_detect(relator, regex("CORRÊA|CORREA")) ~ "Itamar",
                                          str_detect(relator, regex("JOBIM|MENDES|GRACIE")) ~ "FHC",
                                          str_detect(relator, regex("CÁRMEN|CARMEN|GRAU|BRITTO|LEWANDOWSKI|ZANIN|DIREITO|TOFFOLI|BARBOSA|PELUSO|DINO")) ~ "Lula", 
                                          str_detect(relator, regex("FUX|BARROSO|FACHIN|TEORI|WEBER")) ~ "Dilma", 
                                          str_detect(relator, regex("MORAES")) ~ "Temer",
                                          str_detect(relator, regex("NUNES|MENDONÇA|MENDONCA")) ~ "Bolsonaro")) %>% 
  mutate(decisao_agrupada = case_when(str_detect(decisao, regex("indeferida|Improcedente")) ~ "Desfavorável",
                                      str_detect(decisao, regex("deferida|Procedente")) ~ "Favorável")) %>%
  select(processo, relator, presidente_indicacao, requerente, requerente_ideologia, decisao, decisao_agrupada) %>%
  mutate(Presidente_ideologia = case_when(str_detect(presidente_indicacao, regex("Sarney|Collor|Temer|Bolsonaro|Itamar|FHC|Geisel|Castelo|Figueiredo")) ~ "Direita",
                                          str_detect(presidente_indicacao, regex("Dilma|Lula")) ~"Esquerda"))%>%
  select(processo, relator, presidente_indicacao, Presidente_ideologia, requerente, requerente_ideologia, decisao, decisao_agrupada)

partidos_favoravel <- decisoes_partidos %>% filter(decisao_agrupada == "Favorável")

partidos_favoravel_resumo <- partidos_favoravel %>% 
  select(relator, Presidente_ideologia, requerente_ideologia)

sumario1 <- partidos_favoravel_resumo %>% group_by(relator, requerente_ideologia) %>% 
  summarise(decisoes_favoraveis = n())

sumario1 <- sumario1 %>% 
  pivot_wider(names_from = requerente_ideologia, values_from = decisoes_favoraveis) %>% 
  mutate_all(replace_na, 0) %>% mutate(posicao_ideologia = Esquerda - 1.7*Direita) %>% mutate(presidente_indicacao = case_when(str_detect(relator, regex("DJACI")) ~"Castelo Branco",
                                                                                                                               str_detect(relator, regex("MAYER|MOREIRA")) ~"Geisel", 
                                                                                                                               str_detect(relator, regex("NÉRI|NERI|ALDIR|OSCAR|SYDNEY")) ~ "Figueiredo",
                                                                                                                               str_detect(relator, regex("BORJA|CELSO|MADEIRA|BROSSARD|PERTENCE")) ~ "Sarney", 
                                                                                                                               str_detect(relator, regex("REZEK|MARCO|ILMAR|VELLOSO")) ~ "Collor", 
                                                                                                                               str_detect(relator, regex("CORRÊA|CORREA")) ~ "Itamar",
                                                                                                                               str_detect(relator, regex("JOBIM|MENDES|GRACIE")) ~ "FHC",
                                                                                                                               str_detect(relator, regex("CÁRMEN|CARMEN|GRAU|BRITTO|LEWANDOWSKI|ZANIN|DIREITO|TOFFOLI|BARBOSA|PELUSO|DINO")) ~ "Lula", 
                                                                                                                               str_detect(relator, regex("FUX|BARROSO|FACHIN|TEORI|WEBER")) ~ "Dilma", 
                                                                                                                               str_detect(relator, regex("MORAES")) ~ "Temer",
                                                                                                                               str_detect(relator, regex("NUNES|MENDONÇA|MENDONCA")) ~ "Bolsonaro")) %>% 
  mutate(Presidente_ideologia = case_when(str_detect(presidente_indicacao, regex("Sarney|Collor|Temer|Bolsonaro|Itamar|FHC|Geisel|Castelo|Figueiredo")) ~ "Direita",
                                          str_detect(presidente_indicacao, regex("Dilma|Lula")) ~"Esquerda"))

sumario2 <- sumario1 %>% select(relator, Presidente_ideologia, posicao_ideologia) %>% 
  rename(Ministro = relator, Presidente_ideologia_indicacao = Presidente_ideologia) %>% na.omit() %>% 
  mutate(posicao_ideologia_ajustada = posicao_ideologia + 50) 

sumario2 <- sumario2[-c(16),]
```

# Teste da normalidade da distribuição da variável dependente - Teste de
Shapiro-Wilk

A hipótese nula não foi rejeitada (H0 = os dados seguem a distribuição
normal).

```{r, message=FALSE, warning=FALSE, echo=TRUE}
library(rstatix)

sumario2 %>% group_by(Presidente_ideologia_indicacao) %>% 
  shapiro_test(posicao_ideologia_ajustada)
```

# Teste de variância - Teste de Levene

P-valor menor que 0,05. Não se rejeita a hipótese nula. Os grupos
("Direita" e "Esquerda") apresentam variâncias homogêneas.

```{r, message=FALSE, warning=FALSE, echo=TRUE }
library(car)

leveneTest(posicao_ideologia_ajustada ~ Presidente_ideologia_indicacao, 
           data = sumario2, center = mean)

```

# Teste de hipótese - Teste-t para amostras independentes com variâncias iguais

Tendo em vista a existência de duas amostras independentes ("decisões
proferidas por Ministros do STF indicados por Presidentes classificados
ideologicamente como de esquerda" e decisões proferidas por Ministros do
STF indicados por Presidentes classificados ideologicamente como de
direita") e considerando que essas amostras apresentam variâncias
homogêneas, optou-se pelo "Teste-t para amostras independentes com
variâncias iguais".

É pressuposto do referido teste a distribuição normal dos dados. Em um
primeiro momento, aferiu-se, por intermédio do Teste de Shapiro-Wilk,
que a distribuição das observações relativas ao grupo dos Ministros
indicados por Presidentes de Direita não era normal. Após análise
pormenorizada dos dados, verificou-se que a anormalidade da distribuição
decorria da existência de uma observação extrema ("outlier") - Ministro
Ilmar Galvão. Optou-se por excluí-la, a fim de permitir a utilização do
Teste-t.

Hipótese nula (H0) não rejeitada. Inexistência, portanto, de divergência
estatisticamente signficante entre os posicionamento ideológicos
adotados pelos Ministros do STF indicados por Presidentes de Direita e
de Esquerda.

Anteriormente à exclusão da observação extrema ("outlier"), a divergência entre as 
médias dos posicionamentos ideológicos dos grupos era estatisticamente significante. 
Contudo,a distribuição dos dados do grupo "Direita" não era normal.  

```{r, message=FALSE, warning=FALSE, echo=TRUE}
library(infer)

t_test_sumario2 <- sumario2 %>% 
  t_test(formula = posicao_ideologia_ajustada ~ Presidente_ideologia_indicacao, 
         order = c("Esquerda", "Direita"), var.equal = TRUE)
t_test_sumario2
```

# Gráficos

## Boxplot

```{r, message=FALSE, warning=FALSE, echo=TRUE}
boxplot <- boxplot(posicao_ideologia_ajustada ~ Presidente_ideologia_indicacao, data = sumario2, 
                   ylab = "Posicionamento ideológico", 
                   xlab = "Ideologia do Presidente responsável pela indicação")
```

## Gráfico de densidade

```{r, message=FALSE, warning=FALSE, echo=TRUE}
distribuição <- sumario2 %>% 
  ggplot(aes(fill=Presidente_ideologia_indicacao,x=posicao_ideologia_ajustada, 
             color=Presidente_ideologia_indicacao,group=Presidente_ideologia_indicacao)) + 
  geom_density(color=NA,alpha=.65) + 
  geom_vline(data=. %>% group_by(Presidente_ideologia_indicacao) %>% 
               summarise(media=mean(posicao_ideologia_ajustada,na.rm = T)),
             linewidth=1, aes(xintercept=media,color=Presidente_ideologia_indicacao)) + 
  guides(color="none") + theme_minimal() + scale_x_continuous(breaks = seq(0, 100, by = 10)) +
  labs(title = "Distribuição dos posicionamentos ideológicos dos Ministros do STF", x = "Posicionamento ideológico",
       y = "Densidade", fill = "Ideologia do Presidente",
       color = "Ideologia do Presidente responsável pela indicação")
distribuição
```

## Médias e intervalos de confiança

```{r, message=FALSE, warning=FALSE, echo=TRUE}
sumario3 <- sumario2 %>%
  group_by(Presidente_ideologia_indicacao) %>%
  summarize(media = mean(posicao_ideologia_ajustada),
    ci_lower = media - qt(0.975, df=n()-1) * sd(posicao_ideologia_ajustada)/sqrt(n()),
    ci_upper = media + qt(0.975, df=n()-1) * sd(posicao_ideologia_ajustada)/sqrt(n()))


intervalo <- ggplot(sumario3, aes(y = factor(Presidente_ideologia_indicacao, 
                                                 labels = c("Direita", "Esquerda")), 
                                      x = media, color = factor(Presidente_ideologia_indicacao))) +
  geom_point(size = 3) +
  geom_errorbarh(aes(xmin = ci_lower, xmax = ci_upper), height = 0.2) +
  scale_color_manual(values = c("#1F77B4", "#FF7F0E")) + 
  labs(title = "Posicionamento ideológico dos Ministros do STF",
    x = "Posicionamento ideológico",
    y = "Ideologia do Presidente", color = "Grupo") +
  theme_minimal() + theme(legend.position = "none")
intervalo
```

## Gráficos linear

```{r,message=FALSE, warning=FALSE, echo=TRUE}
intervalo2 <- sumario2 %>% ggplot(aes(y = posicao_ideologia_ajustada, x = factor(Presidente_ideologia_indicacao, labels = c("Direita", "Esquerda")), 
                        color = factor(Presidente_ideologia_indicacao))) +
  geom_point(alpha = 0.6) +
  geom_smooth(method = "lm", se = FALSE, linetype = "dashed", color = "black") +
  scale_color_manual(values = c("#1F77B4", "#FF7F0E")) + 
  labs(title = "Posicionamento ideológico dos Ministros do STF",
    y = "Posicionamento ideológico",
    x = "Ideologia do Presidente responsável pela indicação",
    color = "Grupo") + theme_minimal() + theme(legend.position = "none")
intervalo2
```

## Distribuição da hipótese nula

```{r, message=FALSE, warning=FALSE, echo=TRUE}
teste_t <- sumario2 %>% 
  specify(posicao_ideologia_ajustada ~ Presidente_ideologia_indicacao) %>%
  calculate(stat = "t", order = c("Direita","Esquerda"))

distribuicao_teorica <- sumario2 %>% 
  specify(posicao_ideologia_ajustada ~ Presidente_ideologia_indicacao) %>%
  hypothesize(null = "independence") %>%
  calculate(stat = "t", order = c("Direita","Esquerda"))

distribuicao_teorica %>%
  visualize(method = "theoretical") +
  shade_p_value(distribuicao_teorica, direction = "two-sided") +
  labs(title = "Distribuição teórica",x="Posicionamento ideológico",
       y="Densidade")

```
